【裁判字號】    90,上訴,951
【裁判日期】    900416
【裁判案由】    偽造有價證券等
【裁判全文】
臺灣高等法院刑事判決                              九十年度上訴字第九五一號
    上  訴  人  臺灣臺北地方法院檢察署檢察官
    被      告  丙○○
    指定辯護人  本院甲○辯護人
右上訴人因偽造有價證券等案件，不服臺灣台北地方法院八十九年度訴緝字第五六號
，中華民國九十年一月十日第一審判決（起訴案號：臺灣台北地方法院檢察署八十七
年度偵字第二六二四一號、八十八年度偵字第一一四七八號）提起上訴，本院判決如
左：
    主  文
上訴駁回。
    理  由
一、公訴意旨略以：被告丙○○於民國（下同）八十七年七月一日，在台北縣板橋市
    ○○路○段二八九號一樓案外人丁○○之公司內，向被害人丁○○佯稱可替被害
    人印前資訊有限公司（以下簡稱印前公司）負責人乙○辦理票貼借款，使被害人
    丁○○陷於錯誤，將自被害人乙○所收受如附表所示，發票人為印前公司、帳號
    九三八之九，而尚未蓋妥公司大印及填載日期、金額之台北銀行金華分行支票十
    張，交付被告；被告得手後，乃偽刻「印前公司」印章，並基於意圖供行使之用
    之概括犯意，連續偽造「印前公司」印文，且填載如附表所示之日期、金額於上
    開十張支票，因認被告涉有刑法第三百三十九條第一項之詐欺取財及同法第二百
    零一條第一項之偽造有價證券罪嫌。
二、按犯罪事實應依證據認定之，無證據不得推定其犯罪事實，刑事訴訟法第一百五
    十四條定有明文。又認定不利於被告之事實，須依積極證據，茍積極證據不足為
    不利於被告事實之認定時，即應為有利於被告之認定，更不必有何有利之證據；
    且刑事訴訟法上所謂認定犯罪事實之積極證據，係指適合於被告犯罪事實之認定
    之積極證據而言，雖不以直接證據為限，間接證據亦包括在內，然而無論直接或
    間接證據，其為訴訟上之證明，須於通常一般之人均不致有所懷疑，而得確信其
    為真實之程度者，始得據為有罪之認定，倘其證明尚未達到此一程度，而有合理
    之懷疑存在時，自不能以推測或擬制之方法，以為有罪裁判之基礎，最高法院著
    有三十年上字第八一六號、二十九年上字第三一０五號、七十六年台上字第四九
    八六號、四十年台上字第八六號等判例可資參照。訊據被告丙○○堅決否認有何
    詐欺取財或偽造有價證券之犯行，辯稱：丁○○本來在劉國峰主持的萬泰當鋪上
    班，伊向該當鋪借錢而認識楊某，當時伊經營一家電器行，積欠多家當鋪款項，
    丁○○正打算於台北縣板橋市○○路開當鋪，伊乃向楊某調借其本人之支票二十
    張，及印前公司之支票十張，當時各支票之發票人印文均已蓋妥，約定由伊於到
    期前存入款項，伊並簽發本票予丁○○作為擔保，其中丁○○之支票均已兌現或
    於跳票後補足，印前公司的票有部分兌現，後來得知乙○申報支票遺失，伊乃盡
    力要求持票人將支票抽回，惟有二張不知轉予何人，無法抽回，才發生跳票等語
    。
三、經查：
  (一)被害人丁○○於八十六年間受僱他人任職當舖，被告丙○○原於台北縣中、永和
    地區經營電器行為業，曾向之借款，及被害人丁○○自八十七年三月間起，即於
    台北縣板橋市○○路一段二八九號一樓籌備經營當鋪等情，業據被害人丁○○到
    庭結證屬實，則本件被害人丁○○本身即係以借貸款項予他人為業之當鋪業者之
    事實，應堪認定，參以被告前曾於八十七年間向被害人楊顯明借款而未清償，復
    經被害人楊顯明陳明，依此被害人楊顯明對於銀錢往來、支票之用途及被告之經
    濟狀況等相關事項至為清楚明瞭。
  (二)次查，有關被告何以取得係爭十張印前公司之支票一節，被害人乙○於原審證稱
    ：「當時我經營的印前公司狀況不佳，之前丁○○向我買電腦，他說有朋友和銀
    行很熟，如果我可以培養支票來往實績，他可以幫我找該名友人代辦，請我將支
    票交給他做實績，我怕出問題，只蓋了小章，要求他簽發前找我蓋大章」等情，
    雖與被害人丁○○於原審訊問時所稱：「我向乙○買電腦認識，八十七年六月間
    他來找我借錢，當時我已沒錢借他，就告知被告（當時只說是朋友，未告知姓名
    ）可代為辦理信用貸款之事，包（即被害人乙○）同意交付十張支票借被告做實
    績，但要求面額及公司印鑑應於簽發前，由乙○自行填載」等語，由以上被害人
    乙○、丁○○二人所言，可證乙○將支票交付被告使用，是為了讓支票有使用之
    實績，再依據渠二人上開所述內容觀之，被害人乙○既係將日期、金額空白之支
    票交予被害人丁○○轉交予被告使用支票以製造支票之實績（按即委由被害人丁
    ○○簽發使用，於到期日前存入足額款項使之兌現，製造正常交易紀錄，以培養
    信用之意），自應希望被告所簽發支票均能兌現而有使用支票之實績，豈有僅於
    支票蓋妥其個人私章，故意漏蓋印前公司印章，以為管制之必要？又被告自被害
    人丁○○取得十張支票時，曾交付其本票作為擔保，亦據被害人丁○○於偵查中
    （台灣板橋地方法院檢察署八十七年度偵字第二四九六七號案卷）及原審訊問時
    陳述在卷，則本件若非被告向被害人丁○○調借支票，衡情亦無交付本票以為擔
    保之必要，再參諸被害人丁○○及乙○上開證詞，並均與渠等於警訊時（台灣板
    橋地方法院檢察署八十七年度偵字第二四九六七號案卷）所一致稱上述支票係作
    為向銀行融資之擔保云云並不符合，再參以被害人楊顯明對銀錢往來、票據使用
    之情形至為明瞭，自不可能對本件之說明如此前後不符，故被害人乙○、丁○○
    二人前後矛盾又與常情有違之指述，自不得遽信為真。
  (三)又前述十張支票中已有四張（附表編號第一、五、六、十號，面額共計二十萬零
    二百元）兌現，此四張兌現之支票，均經塗銷錯誤之「印前公司」印文，補正印
    前公司原留之印文後，始得兌現；又前述十張支票之外，另一張同帳號ＣＵ00
    00000號、面額十萬元、到期日八十七年七月九日，由被害人乙○持向案外
    人劉國峰所經營當鋪借款時交付之支票，亦係經塗銷錯誤之「印前公司」印文，
    補正印前公司原留印文之後，始得兌現，且該張支票上錯誤之「印前公司」印文
    ，並與十張支票上之「印前公司」印文相同等情，業經證人劉國峰於原審指揮警
    員訊問時證述明確，並有台北銀行金華分行函、板信商業銀行埔墘分行函等各一
    件、存款明細帳（支票類存款用）影本一件、支票影本五紙、支票暨退票理由單
    三紙（被告庭呈）、支票三紙（被告庭呈）等附卷可稽。而被害人乙○就此指稱
    「後來第一張票，提示日下午三點銀行通知我才發現已經被盜用，我到場發現公
    司章不符，銀行人員懷疑我故意蓋錯，我顧及公司信用，才在支票上重新蓋上公
    司大印，使之兌現」云云，不僅無法解釋何以其交付案外人劉國峰提示之支票，
    亦蓋有相同之錯誤「印前公司」印文，且其於八十七年七月十三日發現第一張支
    票（附表編號六）遭盜用後，竟未立即申報遺失，反而以相同方式補正另三張分
    別於同月二十一日（附表編號一）、二十五日（附表編號五）及同年八月三十一
    日（附表編號十）到期之支票，而承受二十餘萬元之損失等情，亦顯與常情有違
    ，當屬不足採信。
  (四)又被告於簽發之十紙支票中，其中四張支票兌現，嗣因被害人檢舉，被告復向持
    票人取回另外六張支票，由此亦可證，被告殊無必要偽造上開支票之必要。又前
    述十張支票上錯誤之「印前公司」印文，與前開案外人劉國峰所提示支票上之錯
    誤「印前公司」印文，二者又係相同，是本件被告所辯係向被害人丁○○借得上
    開支票，取得時已經蓋妥印文，約定由其本人存足款項等情，應堪採信；從以上
    情節觀之，係爭支票上「印前公司」之印文之所以與原留印文不符，當係被害人
    乙○為免所營印前公司若因存款不足跳票，將影響其信用，始自行蓋用錯誤之「
    印前公司」印文無訛。
  (五)至被害人丁○○及乙○於偵查中（台灣板橋地方法院檢察署八十七年度偵字第二
    四九六七號案卷）所提出之切結書影本各一紙，不僅其內容與上開本院所認定之
    事實不符，更與渠二人於警訊時（台灣板橋地方法院檢察署八十七年度偵字第二
    四八一０號案卷）就同一事件（即被告自渠二人取得被害人丁○○二十張支票及
    係爭支票之事）所提出之保管條影本各一紙之形式、內容與日期均不相同，核非
    真實，無足為據，附此敘明。
  (六)綜上所述，足認被告於向被害人丁○○調借係爭十張支票之初，並無為自己不法
    所有之犯罪意圖，則被告既係基於民事借貸關係取得該等已蓋妥發票人印文之支
    票，又曾獲自行填載面額、日期之授權，其取得進而填載、使用係爭支票之行為
    ，即與刑法上詐欺取財或偽造有價證券之犯行無涉。此外，復查無其他積極證據
    足認被告有公訴人起訴之犯行，不能證明被告犯罪，從而原審為無罪之判決核無
    違誤，檢察官上訴指原判決未就被告確實獲得授權詳為認定，指摘原判決不當，
    並無理由，應駁回其上訴。
四、至檢察官移送併辦以被告另詐欺告訴人丁○○，涉有詐欺罪嫌云云（台灣板橋地
    方法院檢察署九十年度偵字第五一六五號），惟被告就檢察官起訴部分既已經本
    院判決無罪，上開移送辦部分即無裁判上一罪之關係，爰退回檢察官另行依法處
    理。
據上論斷，應依刑事訴訟法第三百六十八條，判決如主文。
本案經檢察官費玲玲到庭執行職務。
中      華      民      國    九十      年      四      月     十六     日
                              台灣高等法院刑事第十三庭
                                  審判長法  官  蔡    燉
                                        法  官  盧  彥  如
                                        法  官  周  占  春
右正本證明與原本無異。
如不服本判決應於收受送達後十日內向本院提出上訴書狀，其未敘述上訴之理由者並
得於提起上訴後十日內向本院補提理由書（均須按他造當事人之人數附繕本）。
                                        書記官  蕭  麗  珍
中    華    民    國     九十     年       四       月        十六      日


司法院資訊處製作；財團法人民間司法改革基金會備份。
